臺灣桃園地方法院交通事件裁定　　 99年度交聲字第873號
原處分機關　交通部公路總局新竹區監理所
異　議　人
即受處分人　王智卿
上列異議人即受處分人因違反道路交通管理處罰條例案件，對於
交通部公路總局新竹區監理所中華民國99年6 月7 日壢監裁罰字
第裁53─DB0000000 號裁決書所為之處分，聲明異議，本院裁定
如下：
    主  文
原處分撤銷。
王智卿汽車駕駛人，駕駛汽車經測試檢定酒精濃度超過規定標準
，吊扣其普通小型車駕駛執照壹年，並應接受道路交通安全講習
。
    理  由
一、原處分意旨略以：異議人即受處分人王智卿於民國98年11月
    26日晚間9 時1 分許，酒後駕駛車牌號碼2059-UR 號自用小
    客車，行經桃園縣新屋鄉○○○路與桃104 線路口前，經警
    攔查測得其呼氣酒精濃度達每公升0.72毫克，已超過規定標
    準，掣單舉發後，由原處分機關依道路交通管理處罰條例第
    35條第1 項第1 款、第24條第1 項第2 款( 原裁決書漏引)
    之規定，裁處罰鍰新臺幣（下同）4 萬9,500 元，吊扣駕駛
    執照1 年( 原裁決書誤繕為12個月) ，並施以道路安全講習
    等語。
二、聲明異議意旨略以：異議人有職業聯結車駕駛執照，請求可
    免扣照，否則將無法維持生計等語。
三、按汽車駕駛人有飲用酒類或其他類似物後其吐氣所含酒精濃
    度超過每公升0.25毫克或血液中酒精濃度超過百分之0.05以
    上，不得駕車，道路交通安全規則第114 條第2 款定有明文
    。又汽車駕駛人，駕駛汽車經測試檢定酒精濃度超過規定標
    準者，處新臺幣1 萬5,000 元以上6 萬元以下罰鍰，並當場
    移置保管該汽車及吊扣其駕駛執照1 年；汽車駕駛人有第35
    條第1 項規定之情形者，應接受道路交通安全講習，道路交
    通管理處罰條例第35條第1 項第1 款、第24條第1 項第2 款
    分別定有明文。次按行政罰法第26條規定：「一行為同時觸
    犯刑事法律及違反行政法上義務規定者，依刑事法律處罰之
    。但其行為應處以其他種類行政罰或得沒入之物而未經法院
    宣告沒收者，亦得裁處之。前項行為如經不起訴處分或為無
    罪、免訴、不受理、不付審理之裁判確定者，得依違反行政
    法上義務規定裁處之。」究其立法目的，一行為同時觸犯刑
    事法律及違反行政法上義務規定時，由於刑罰與行政罰同屬
    對不法行為之制裁，而刑罰之懲罰作用較強，故依刑事法律
    處罰，即足資警惕時，實無一事二罰再處行政罰之必要，是
    汽車駕駛人經測試檢定酒精濃度超過規定標準之行為，如同
    時涉犯刑法第185 條之3 之公共危險罪嫌，依上開行政罰法
    第26條第1 項規定，道路交通主管處罰機關除得依該條項但
    書規定處以其他種類行政罰（例如吊扣、吊銷駕駛執照）外
    ，應由地方法院檢察署依刑事案件程序處理，嗣後如無行政
    罰法第26條第2 項所規定之經不起訴處分或為無罪、免訴、
    不受理、不付審理之裁判確定等事由，即不得依道路交通管
    理處罰條例第35條第1 項第1 款規定裁處行為人罰鍰之行政
    罰。經查:
  (一)本件異議人飲酒後駕駛上開車輛，於上揭時、地，經警測得
    其呼氣酒精濃度達每公升0.72毫克，掣單舉發後，由原處分
    機關裁處罰鍰4 萬9, 500元，吊扣駕駛執照1 年，並施以道
    路安全講習乙節，為異議人所自承，並有酒精測定記錄表影
    本、桃園縣政府警察局舉發違反道路交通管理事件通知單影
    本、裁決書在卷可稽。又本件異議人因上開違規行為涉犯刑
    法第185 條之3 公共危險罪，業經檢察官聲請簡易判決處刑
    ，並經本院以99年度壢交簡字第144 號簡易判決判處拘役40
    日，如易科罰金，以新臺幣1000元折算1 日確定等情，亦經
    本院職權調閱該案全卷核閱無訛，準此，原處分機關依道路
    交通管理處罰條例第35條第1 項第1 款之規定，對異議人上
    開酒後駕車之違規行為予以裁罰時，因異議人就上揭酒後駕
    車行為，業經終局確定受刑事處罰，基於「一事不二罰」之
    行政罰原則，自不得再予裁罰罰鍰。原處分機關就此部分竟
    又對異議人處以罰鍰，自與上揭行政罰法第26條第1 項之規
    定有悖，爰此，原處分機關逕以異議人酒精濃度超過規定標
    準，而對其裁處罰鍰49,500元部分，與法即有未合。
  (二)至道路交通管理處罰條例第35條第8 項雖規定：「前項汽車
    駕駛人，經裁判確定處以罰金低於本條例第92條第3 項所訂
    最低罰鍰基準規定者，應依本條例裁決繳納不足最低罰鍰之
    部分。」，惟本項規定業已明訂應裁決繳納差額者，限於「
    經裁判確定處以『罰金』」者，亦即限於因犯刑法第185 條
    之3 之罪，而經法院予以論罪科處罰金刑確定者，方有該條
    項之適用，並不及於罰金以外之拘役、有期徒刑等，故本件
    尚無該條項之適用，附此敘明。
四、次按道路交通管理處罰條例第68條於94年12月14日修正公布
    ，並自95年3 月1 日施行，修正前原規定：「汽車駕駛人，
    因違反本條例及道路交通安全規則之規定，受吊扣或吊銷駕
    駛執照處分時，吊扣或吊銷其持有各級車類之駕駛執照」；
    修正後則規定：「汽車駕駛人，因違反本條例及道路交通安
    全規則之規定，受吊銷駕駛執照處分時，吊銷其持有各級車
    類之駕駛執照」，已刪除「吊扣」駕駛執照處分之效力擴及
    所持有各級車類駕駛執照之規定。觀諸修法過程，原擬修正
    之條文提案乃「汽、機車駕駛人，因違反本條例及道路交通
    安全規則之規定，受吊扣或吊銷駕駛執照處分時，吊扣或吊
    銷其違法或違規當時所駕駛車輛之駕駛執照。」惟立法者因
    考量違規吊扣駕駛執照，不宜連其他如職業上、生活上所需
    之駕駛執照一併吊扣，否則恐影響人民工作及生活甚鉅，失
    之過酷等情，經協商後，刪除「吊扣或」始通過修正條文乙
    節，有立法院公報94卷48期3430號二冊第107 至136 頁立法
    院第6 屆第2 會期交通委為會全體委員會議紀錄、94卷70期
    3452號第135 至141 頁院會紀錄及修正條文說明欄記載「委
    員提案：原條文將違法或違規駕駛人所持有各級車類之駕照
    一併吊扣或吊銷失之過酷，影響人民工作及生活甚鉅，爰修
    正之。審查會：依現行法條文，文中『吊扣或』三字均刪除
    ，修正通過」可考。顯見立法者原意僅限吊扣違規當時所駕
    駛車輛之駕駛執照，不得吊扣所持有各級車類之駕駛執照，
    乃衡平維護道路交通安全與違規駕駛人工作財產權後，依比
    例原則所為之立法裁量，本院應予尊重。又酒醉駕車行為固
    製造法所不容許之風險，惟從風險實現觀點而言，酒後所駕
    車類究係機車、小客車甚或大客車，對交通安全所生危害，
    實甚殊異，如駕駛人駕駛低一級之車類違反道路交通管理處
    罰條例規定時，不論其所造成之實害結果一律吊扣駕駛人所
    持有之各類駕駛執照，亦有違相同事件相同處理，不同事件
    不同處理之平等原則（臺灣高等法院暨所屬法院97年法律座
    談會刑事類提案第40號、98年法律座談會刑事類提案第20、
    23號參照）。準此，前揭「吊扣其駕駛執照1 年」之規定，
    應僅及於吊扣與違規當時所駕駛車輛同級之車類駕駛執照。
    經查:
  (一)異議人業因上開違規行為經吊扣職業聯結車駕駛執照乙節，
    為異議人自承在卷，並有舉發違反道路交通管理事件通知單
    、本件裁決書、送達證書等在卷可稽。又異議人前於97年2
    月26日考領普通小型車駕駛執照、職業聯結車駕駛執照迄今
    仍為有效之事實，亦有汽車駕照基本資料存卷可按。
  (二)本件異議人於前揭違規行為時，所駕車輛既係自用小客車即
    普通小型車，揆諸上揭說明，原處分機關自僅得吊扣其普通
    小型車駕駛執照，並無得吊扣其持有他級車類駕駛執照之依
    據，原處分竟為裁處吊扣異議人職業聯結車駕駛執照之處分
    ，即有未洽。
  (三)至道路交通主管機關對於汽車駕駛執照之管理，因採取一照
    原則，未發給駕駛人較低等級車類之駕駛執照，究應如何吊
    扣異議人之普通小型車駕駛執照，乃屬駕駛執照管理所衍生
    之執行問題，應由道路交通主管機關本於職權，以利用電腦
    資料處理或在異議人之職業聯結車駕駛執照註記或其他方式
    ，為妥適之處理（臺灣高等法院暨所屬法院98年法律座談會
    刑事類提案第23號參照），併此敘明。
五、末按一行為同時觸犯刑事法律及違反行政法上義務規定者，
    依刑事法律處罰之。但其行為應處以其他種類行政罰或得沒
    入之物而未經法院宣告沒收者，亦得裁處之，行政罰法第26
    條第1 項定有明文。是以，罰鍰以外之沒入或其他種類行政
    罰，因兼具維護公共秩序之作用，為達行政目的，行政機關
    仍得併予裁處。此所稱「其他種類行政罰」，係指違反行政
    法上之義務應受「裁罰性之不利處分」而言，依行政罰法第
    2 條規定，應包括行政上限制或禁止效力之吊扣證照、禁止
    考領駕照及強制施以道路交通安全講習等處分在內。查本件
    原處分關於施以道路安全講習部分，即屬裁罰性之不利處分
    ，為維護交通安全，促使駕駛人於飲酒後能知所警惕，實有
    教導駕駛人了解交通規則並加強其遵循之必要，故依行政罰
    法第26條第1 項但書之規定，仍得裁處之，尚無違誤。
六、本件異議人確有前揭酒精濃度超過規定標準而駕駛動力交通
    工具之違規行為，然異議人同一違規行為既經本院判處拘役
    40日，如易科罰金，以新臺幣1000元折算1 日確定，依前揭
    說明，則原處分機關不得再行裁罰罰鍰，原處分機關未予詳
    查，即依道路交通管理處罰條例第35條第1項 第1 款規定裁
    罰異議人罰鍰4 萬9,500 元，自有未洽。而本件原處分關於
    吊扣異議人駕駛執照1 年部分，亦有上開違誤，異議人就此
    指摘為有理由，自應由本院撤銷原處分。至施以道路安全講
    習部分，雖與行政罰法第26條第1 項但書規定相符，並無違
    誤，惟此部分既係就單一違規行為所為處分之部分法律效果
    ，自無從割裂維持，故本院應併予撤銷，並依道路交通管理
    處罰條例第35條第1 項第1 款、第24條第1項 第2 款，自為
    裁罰如主文第2 項所示。
據上論斷，應依道路交通管理處罰條例第87條第2 項，道路交通
事件處理辦法第19條前段，裁定如主文。
中    華    民    國   100    年    3     月    17    日
                               交通法庭  法  官  李麗珍
以上正本證明與原本無異。
如不服本裁定，應於裁定送達後5 日內向本院提出抗告狀。
                                         書記官  阮蘭翔
中    華    民    國   100    年    3     月    30    日